【裁判字號】    98,訴,113
【裁判日期】    981106
【裁判案由】    排除侵害等
【裁判全文】
臺灣花蓮地方法院民事判決               98年度訴字第113號
原      告  丙○○
訴訟代理人  籃健銘律師
被      告  乙○○
上列當事人間請求排除侵害等事件，本院於民國98年10月14日言
詞辯論終結，判決如下：
    主      文
被告應將坐落花蓮縣吉安鄉○○段622地號土地上如附圖所示（A
）部分、面積26平方公尺，及坐落花蓮縣吉安鄉○○段619地號
土地上如附圖所示（B）部分、面積45平方公尺之土地上所舖設
之瀝青柏油路面刨除，將（A）（B）部分之土地返還原告。
原告其餘之訴駁回。
訴訟費用由被告負擔。
本判決原告勝訴部分得假執行。但被告如以新台幣貳拾捌萬貳仟
肆佰元為原告預供擔保後，得免為假執行。
    事實及理由
一、原告主張：
  (一)坐落花蓮縣吉安鄉○○段619、622地號土地（下稱系爭土地
    ）為原告所有，被告於民國89年間，因道路通行之需要，與
    原告約定願支付權利金以取得系爭土地部分面積之通行權，
    兩造並約定就系爭土地「依現有道路路口電線桿向內延伸七
    米，向外延伸一米，詳如附件所示」供被告永久通行，嗣又
    另由「需役地權人」即訴外人賴俊傑與原告（為「供役地所
    有權」人）於90年間簽具「地役權設定契約書」，並經辦理
    公證在案。
  (二)詎被告於簽約伊始即有違誠信，於舖設通行路面時，明知雙
    方已約定使用如前述通行土地之範圍，卻蓄意超出約定使用
    範圍而為使用，於其上並舖設瀝青路面通行，迄今已逾六年
    。日前經原告自行花費測量費用委請地政機關人員勘測，始
    發現被告有竊佔之情形。原告隨即於97年7月間向花蓮縣吉
    安鄉調解委員會聲請調解，被告仍置之不理，以致調解不成
    立。依鈞院履勘測量結果，可知被告於原告所有之系爭土地
    所鋪設之現有柏油道路，確實有逾越當初約定所得使用之範
    圍，即吉興段622地號土地上如附圖所示（A）部分、面積26
    平方公尺，及吉興段619地號土地上如附圖所示（B）部分、
    面積45平方公尺，均屬被告無權占用之部分。原告自得請求
    排除侵害並返還之。
  (三)對於被告無權占用原告土地，原告得依民法第179條規定請
    求返還其占有土地面積相當於租金之利益，斟酌系爭土地坐
    落吉安火車站附近，尚屬繁榮，及土地法第105條、第97條
    之意旨，原告得向被告請求新台幣（下同）20,369元，計算
    式如下：以占用7年時間（自91年9月1日起至98年8月31日止
    ）來計算請求金額。
  1.（A）土地方面：每年相當於租金之利益，以當期申報地價
    ×26平方公尺（土地面積）×8%，以7年之無權占用時間為
    計算基準，則（A）部分得請求之金額為13,246元。
  2.（B）土地方面：每年相當於租金之利益，以當期申報地價
    ×45平方公尺（土地面積）×8%，以7年之無權占用時間為
    計算基準，則（B）部分得請求之金額為7,123元。故總計請
    求20,369元。
  (四)爰依民法第767條、第179條規定請求。並聲明：1.如主文第
    1項所示。2.被告應給付原告20,369元，及自98年9月10日起
    至清償日止，按年息百分之五計算之利息。
二、被告則以：
  (一)當初介紹人介紹賴俊傑的土地要賣給我，我說該土地的道路
    太小，我要求賴俊傑須向地主購得較大的道路通行權才買，
    即道路要有8米寬，原告已經向賴俊傑收了50萬元。後來我
    的確有向賴俊傑購買土地，並於90年間蓋了12戶房屋，都賣
    出去了。我還沒有買土地的時候，就要求先確定道路，所以
    會有賴俊傑與原告簽約並去法院公證。這筆50萬元的錢不是
    我支出，原告要向賴俊傑收50萬元，是根據什麼去計算，原
    告應該很清楚要提供土地的範圍，我只是去買土地的第三者
    。證人甲○○也確認過他插的鋼筋原來是電線桿向內8米，
    後來原告不同意而縮為向內7米，這是很確定的事實，如果
    原告當時有異議，應該馬上提出，不會在6年後再提出。
  (二)最早在89年簽訂道路通行權契約書之後，該道路上的瀝青柏
    油是我鋪設，但我不知道在89年以後否有再鋪設，如果有重
    新鋪設就不是我做的。我在91年間交屋以後，就不曾再使用
    系爭道路，目前是所有住戶在通行，我也非該區住戶。
  (三)當初是原告親自去插鐵管顯示出界址，我根據原告所插鐵管
    去鋪設柏油，我也必須維護現有住戶的權益。依照兩造契約
    約定，我認為附圖才是符合兩造約定的圖，但是依照該圖顯
    示原告在契約中承諾要拓寬為8米巷道，也有一部分未履行
    約定。系爭道路附近是農地，無商店，無學校，開車到吉安
    火車站約1、2分鐘等語資為抗辯。並聲明：原告之訴駁回。
三、兩造不爭執之事實：
  (一)原告為系爭土地之所有權人。
  (二)原告與被告於89年11月23日訂立道路通行權契約書，約定被
    告得使用系爭土地內部分土地依現有道路路口電線桿向內延
    伸七米向外延伸一米。當時現有道路如本院卷45頁之圖所示
    。
  (三)經現場測量並將本院卷45頁之圖套繪結果，當時現有道路如
    附圖斜線部分所示，兩造依道路通行權契約書所約定被告得
    使用之道路即「依現有道路路口電線桿向內延伸七米向外延
    伸一米」如附圖虛線所示。而目前現有柏油路則如附圖點號
    11至26所示。
  (四)兩造所提文書形式上均為真正。
四、得心證之理由：本件兩造所爭執之處，應在於：原告主張現
    有道路使用系爭土地，逾越兩造原契約約定範圍，依民法第
    767條規定請求被告將系爭土地如附圖所示（A）（B）部分
    之土地返還原告，並將其上舖設之瀝青柏油路面刨除，暨依
    民法第179條規定請求被告給付相當於租金之不當得利共
    20,369元，是否有理？茲審酌如下。
五、本院之判斷：
  (一)原告與被告於89年11月23日訂立道路通行權契約書，約定被
    告得永久通行使用系爭土地內部分土地，即「依現有道路路
    口電線桿向內延伸七米向外延伸一米」，而當時現有道路如
    本院卷45頁之圖所示，並約定被告應給付權利金50萬元；惟
    原告另於90年1月5日與賴俊傑簽訂內容相同之「地役權設定
    契約書」，亦約定原告提供上述「系爭土地內部分土地，依
    現有道路路口電線桿向內延伸七米向外延伸一米，使目前出
    入之巷道成為八米之道路供公眾通行使用」，賴俊傑則須給
    付權利金50萬元予原告，該契約並經公證。原告已收受賴俊
    傑給付之權利金50萬元，但並未對被告收取權利金等情，有
    原告所提道路通行權契約書、地役權設定契約書、公證書、
    建築線指示（定）申請書圖可參（本院卷12至18、45頁），
    並經本院調閱90年度公字第27號卷宗核閱無誤，復為兩造所
    不爭，是上開事實應堪信為真實。原告自承之所以簽兩份契
    約，是為了符合建商即被告的要求，而被告自述其在購買土
    地建屋出售前，即要求土地出賣人賴俊傑須向地主（即原告
    ）購得較大的道路通行權才願購買。可見原告與被告、賴俊
    傑簽定上述兩份契約，並收取道路使用權利金50萬元，其目
    的係作為提供系爭土地內部分土地即「依現有道路路口電線
    桿向內延伸七米向外延伸一米」予原告永久通行使用之對價
    。而兩造既曾簽定前開契約，原告亦已收取權利金，原告自
    應依約提供約定範圍之土地供原告永久通行使用。原告主張
    被告有違約使用系爭土地之情形，則本院首須審究者，即為
    兩造當初約定使用通行之範圍，究竟為何？
  (二)經本院會同兩造及花蓮縣花蓮地政事務所測量人員履勘測量
    現場，兩造在場指出契約約定電線桿位置，並經本院要求套
    繪兩造訂約時原有道路位置、測量現有道路位置，暨測繪出
    「依現有道路路口電線桿向內延伸七米向外延伸一米」後，
    測量結果如附圖所示，有本院勘驗筆錄、照片及花蓮縣花蓮
    地政事務所函暨附圖所示土地複丈成果圖足憑（本院卷57至
    60、94、95頁），兩造對測量結果亦均不爭執。則依測量結
    果即附圖顯示，兩造締約當時現有道路如附圖斜線部分所示
    ，兩造依道路通行權契約書所約定被告得使用之道路即「依
    現有道路路口電線桿向內延伸七米向外延伸一米」如附圖虛
    線所示，而目前現有柏油路則如附圖點號11至26所示。顯見
    現供通行使用之柏油路逾兩造契約約定供道路使用範圍為附
    圖所示（A）、（B）部分，即占用吉興段622地號土地、同
    段619地號土地面積各為26、45平方公尺。
  (三)被告固辯稱舖設柏油時有經過原告插鐵管確認土地使用範圍
    云云，並舉證人甲○○、原告為證。惟證人甲○○結證稱：
    我從事房屋仲介。因為我當初仲介土地成交並去找原告談道
    路通行權的問題而認識原告，原來那條道路路寬很小，要經
    過原告的土地才能把路拓寬，所以我去找原告希望能將路拓
    寬，讓後面蓋房子的人得以通行，那時約民國89年。至於被
    告是我的客戶，就是我仲介他買後面那塊土地。（法官問：
    你與原告談道路通行權的情形如何？）剛開始原告不同意，
    經過很多次的溝通後，他終於同意讓我們通行，起先我要求
    要有8米道路，但原告認為太大了，只同意7米。而被告購買
    土地的前手賴俊傑，曾付給原告道路通行費50萬元，且有到
    法院公證，後來談妥的內容就是依公證契約書的敘述。（法
    官問：如何確認現場可以通行的道路範圍？）契約簽妥後，
    第一次我去現場以捲尺測量釘鋼筋，釘鋼筋後請原告來看，
    他認為我釘的鋼筋範圍太大了，他說要將鋼筋移進來一點，
    我有將部分鋼筋往內縮，但後來縮小後範圍確認的事我就不
    清楚了，因為之後就在地上鋪設柏油，而原告也未提出異議
    等語（本院卷122至123頁）。證人即原告證稱：（法官問：
    你與被告簽訂道路通行權契約書後，你們如何確定被告得使
    用道路之範圍？）當時我跟他訂定契約的時候，圖都是他們
    畫的，我很信任以為他們會知道範圍。我沒有去現場插鐵管
    確認道路範圍，我有去現場跟被告說應依我們的契約範圍作
    道路，不要超過契約約定範圍以外，我沒有找人去測量，我
    自己也沒有去量。前兩年有人想跟我買土地，我請地政事務
    所的人去測量才發現道路範圍超過很多等語（本院卷124頁
    ）。證人甲○○與兩造並無親誼等利害關係，斷無為虛偽陳
    述使己身陷於受偽證罪刑事處罰之風險，是其證詞應堪採信
    。可見依原告所舉前述證人之證詞，均不能證明原告曾以鐵
    管確認道路範圍等被告辯詞為真，是被告前述所辯，即難信
    為真實。被告既無從舉證證明原告於訂約後同意被告使用現
    有道路範圍（即附圖點號11至26所示），則其在系爭土地上
    逾越兩造契約約定部分即附圖（A）（B）部分舖設柏油，即
    屬無權占用，自應刨除該部分之瀝青柏油路面，將（A）（B
    ）部分之土地返還原告。
  (四)被告固逾越契約約定範圍使用系爭土地（A）（B）部分，惟
    自前述證人甲○○、原告之證詞可知，兩造於訂約後並未委
    請專業測量人員到現場測量約定使用範圍，僅甲○○以捲尺
    在現場測量訂鋼筋，並依原告指示將範圍縮小，之後即由被
    告舖設柏油作道路使用至今，惟被告就該道路之通行須使用
    原告所有系爭土地，與賴俊傑已先與原告簽約並支付永久使
    用權利金50萬元在案，雖因兩造未詳予測量而逾越約定範圍
    ，究與無法律上原因、未支付對價使用他人土地而受有不當
    得利之情形有間，被告自無須再行支付使用（A）（B）部分
    土地之對價，僅須將逾契約約定占用之部分返還原告即可。
六、從而，原告依民法第767條規定請求如主文第1項所示，為有
    理由，應予准許，逾此部分之請求，為無理由，應予駁回。
    本件原告勝訴部分所命給付之價額未逾50萬元，依民事訴訟
    法第389條第1項第5款規定，本院應依職權宣告假執行，併
    依職權酌定擔保金額為被告得供擔保免為假執行之諭知。
七、本件事證已臻明確，兩造其餘攻擊防禦方法與舉證，均無礙
    勝負判斷，爰不一一論列，附此敘明。
八、訴訟費用負擔之依據：民事訴訟法第79條。
中    華    民    國    98    年    11    月    6     日
                        臺灣花蓮地方法院民事庭
                              法    官  楊碧惠
上列為正本係照原本作成。
如不服本判決，應於送達後20日內，向本院提出上訴狀並表明上
訴理由，如於本判決宣示後送達前提起上訴者，應於判決送達後
20日內補提上訴理由書(須附繕本)。
中    華    民    國    98    年    11    月    6     日
                             法院書記官  羅仕健


司法院資訊處製作；財團法人民間司法改革基金會備份。
